臺灣臺南地方法院刑事判決　　　　　　　95年度訴字第1411號
公　訴　人　臺灣臺南地方法院檢察署檢察官
被　　　告　甲○○
選任辯護人　蘇正信律師
　　　　　　蔡進欽律師
　　　　　　蔡弘琳律師
上列被告因強盜案件，經檢察官提起公訴（95年度營偵字第915
號），本院判決如下：
    主  文
甲○○意圖為自己不法之所有，以脅迫至使不能抗拒，而使他人
交付財物，處有期徒刑貳年柒月。扣案之玩具手槍壹支沒收。
    事  實
一、甲○○於民國95年7月3日晚間，進入台南縣新營市○○路
    154之2號「愛家超商」內把玩電動玩具機台後，至95年7月
    4日凌晨約3時許，陸續將其向該店店員乙○○以現金共計新
    台幣（下同）26,000元所兌換之代幣全數輸光後，心有不甘
    ，即向乙○○要求退錢，乙○○不肯，甲○○即於同日3時
    30分許，基於為自己不法所有之意圖，離開該店返回其所駕
    駛之車號CE─0080號自用小客車上，持外觀上非常形似真槍
    之黑色玩具手槍1支（經鑑定後無殺傷力），返回該超商店
    之櫃臺內，用該槍枝抵住乙○○之右側腰際，喝令乙○○把
    錢交出，以此脅迫方式，使乙○○精神上萌生如不將財物交
    出即會有生命危險之恐懼心理，至使不能抗拒，而將收銀機
    內之現金共計33,000元交出，甲○○得手後旋即離去。嗣經
    警據報於95年7月5日凌晨3時24分許，持檢察官核發之拘票
    ，在甲○○住處將其拘提到案，並在其身上查獲24張尚未使
    用之1,000元現鈔（已發還被害人）、上衣、長褲各1件，其
    後並帶警循線至新營市○○○街旁草叢中查扣犯案後丟棄之
    上開玩具手槍1枝。
二、案經臺南縣警察局新營分局報請臺灣臺南地方法院檢察署檢
    察官偵查起訴。
    理  由
甲、關於證據能力之部分：
一、按證人依法應具結而未具結者，其證言不得作為證據，刑事
    訴訟法158條之3定有明文。經查本件證人乙○○於95年7月
    14日檢察官偵訊時之供述（見偵卷第49-51頁），因未經具
    結，依前開說明，應無證據能力。至於證人乙○○於司法警
    察詢問時所為之陳述，既經被告方面表示同意採為證據，且
    無事實顯示係違法蒐證所取得之證據，本院審酌該供述證據
    作成時之情況，亦認為適於作為證據，依刑事訴訟法第159
    條之5第1項之規定，自有證據能力。
乙、實體部分
一、被告對於其於上開時、地，持扣案之玩具手槍1支，抵住被
    害人乙○○之右側腰際，以此脅迫方式，使被害人不能抗拒
    ，而將收銀機內之現金共計33,000元交出之事實，迭於偵訊
    以及本院審理時坦承不諱，核與被害人於警詢中指述之情節
    大致相符，並有玩具手槍1支扣案可佐。此外，復有已經發
    還被害人之24,000元贓物認領保管單1紙、監視錄影帶翻拍
    照片9幀、現場位置圖1張、現場蒐證以及查獲槍枝照片18幀
    等附卷可稽。末查，上開扣案之玩具手槍，經送往內政部警
    政署刑事警察局鑑定後，確認並無殺傷力，此亦有該局95年
    8 月30日刑鑑字第0950113279號槍彈鑑定書1份在卷可參，
    足認被告之任意性自白核與事實相符，應堪採信。是本件事
    證明確，被告前開犯行，應堪認定。
二、按強盜罪之行為態樣包含強暴與脅迫。所謂「強暴」，係謂
    直接或間接對於人之身體施以暴力，以壓制被害人之抗拒之
    狀態而言；「脅迫」則係指行為人以威嚇加之於被害人，使
    其精神上萌生恐懼之心理，以達到至使不能抗拒之程度（此
    最高法院94年台上字第7041號判決意旨參照）。故本件被告
    雖未直接或間接對於被害人之身體施加暴力，然將外觀上形
    似真正手槍僅實際上並無殺傷力之玩具手槍1把，置於被害
    人腰際之行為，已足以使被害人精神上萌生若其不將財物交
    出即會有生命危險之恐懼心理，並達到至使不能抗拒之程度
    ，應係屬脅迫行為無疑，核其所為，係犯刑法第328條第1項
    之強盜罪。
三、辯護人辯稱被告係因前於91年3月7日工作時誤觸高壓電線，
    致遭電擊自高處跌落地面，造成頭部外傷合併蜘蛛膜下腔出
    血及右側顱內出血、及三度電燒傷，於同年4月6日作腦膜切
    開及切除術，至91年4月26日出現大發作性癲癇症狀，又至
    95年3月28日產生腦震盪伴有暫時性意識喪失情形，故於強
    盜行為時，係處在因精神障礙，致其辨識行為違法或依其辨
    識而行為之能力，顯著減低，依刑法第19條第2項之規定，
    依法得減輕其刑。然查：
（一）被告於本件行為前，頭部確實受有前開傷害導致被告有前
      揭症狀等事實，有嘉義基督教醫院及衛生署新營醫院出具
      之診斷證明書各1份在卷可稽，並經本院依職權向嘉義基
      督教醫院及衛生署新營醫院調閱完整病歷核閱無誤，固堪
      信為真實。
（二）惟本院於準備程序中委請高雄市立凱旋醫院為被告以門診
      、臨床心理衡鑑、班達測驗、威斯康辛卡片分類測驗等方
      式，進行門診鑑定、心理測驗及精神狀態檢查後，認為：
      (1)被告並沒有發現有幻覺、妄想等精神症狀的出現，但臨
      床上有證據可以證明，頭部外傷造成被告認知功能的退化
      和衝動控制不佳，使其無法維持工作。(2)但是，從調查筆
      錄可知，行為當天，被告是清楚瞭解其持槍搶劫之行為不
      對的，並在案發後將手槍丟棄在草叢中，避免被警方查獲
      ，且被告作案之方式並非是突發、不加思索地，以最簡單
      的方法，直接動手行搶，而是覺得店員態度不好，經過相
      當程度思考後，再返回自己車上拿手槍來壯膽，故被告就
      認識的知以及控制力的意，在其犯罪行為並無明顯異常，
      應尚未達到精神耗弱或心神喪失的程度，此有高雄市立凱
      旋醫院96年2月26日函附之鑑定書1份在卷可稽。
（三）此外，本院審酌被告於作案後，並未慌張，仍能從容自行
      駕車前往台中地區訪友還錢，且知悉可能途中會遭警攔檢
      而發現其犯行，故馬上將作案用之玩具手槍丟棄於路邊草
      叢，以及翌日遭警查獲後，於警詢過程中，對於槍枝來源
      一開始尚能羅織故事，推諉稱係其外甥放置於其車內，於
      警方曉以手槍重量與外甥年紀不成比例後，始改口坦承是
      其在夜市所購買，從此些被告於作案後之行為、態度、精
      神狀況觀之，被告於強盜行為當時，其知悉、辨識其作為
      並非法所容許之能力，應尚未達到「顯著降低」之程度無
      疑。再者，於本院直接審理過程中，被告之神態或有緊張
      ，然意識尚稱清楚，於單獨應答時，速度雖明顯較一般人
      為緩慢，然回答內容大抵仍不致於偏離問題核心，顯見其
      確有單獨理解、思索、並判斷事理之能力。綜合上情，本
      院認被告於強盜行為當時，其辨識其作為違法性之能力，
      既尚無充分具體之證據足以顯示確已經達到「顯著降低」
      之程度，故辯護人之前開主張，自無所據，本件尚無依刑
      法第19條之規定減輕其刑之適用。
四、此外，本院審酌被告前於91年間確實曾因工作時誤觸高壓電
    線，致遭電擊自高處跌落地面，造成頭部外傷、合併蜘蛛膜
    下腔出血及右側顱內出血、及三度電燒傷，後又出現大發作
    性癲癇以及腦震盪伴有暫時性意識喪失等情形，此些頭部重
    大外傷復造成被告認知功能有退化、以及衝動控制不佳，此
    均有前揭病歷資料、以及精神鑑定書等可稽，致使其無法與
    一般正常人一樣可以得到穩定工作之機會、並且於日常生活
    中控制情緒以及衝動，只能依賴家人提供照顧及臨時工作機
    會，此外，本件被告強盜所得之金額非鉅（33,000元），並
    已將大部分（即24,000元）歸還被害人，尚未造成重大危害
    ，事後並坦認全部犯行，應知所悔悟，在客觀上已足以引起
    一般同情，是被告犯罪之情狀顯有可憫恕之處，如科以法定
    最低刑度仍嫌過重，爰依刑法第59條之規定，酌量減輕其刑
    。本院茲審酌被告之素行、犯罪之動機、手段、目的，犯罪
    所得雖非多、然持假槍強盜對於社會治安以及被害人財產所
    生之危害甚鉅、以及犯後尚知坦承犯行，態度良好，應有悔
    意等一切情狀，量處如主文所示之刑，以啟自新。至於起訴
    以及公訴檢察官具體求處有期徒刑6年，尚嫌過重，又其等
    復聲請令被告於刑之執行前，入勞動場所強制工作，本院認
    並未注意被告乃是因頭部受有嚴重外傷導致認知等功能退化
    ，才無法找到工作，並非故意懶惰成習而犯罪，是認對被告
    處以前開有期徒刑，已足以使其心生警惕，改過向善，尚無
    另行宣告強制工作之必要性，均附此敘明。末查，扣案之玩
    具手槍1支，為被告所有，供犯本件強盜罪所用之物，業經
    被告自承在卷，應依刑法第38條第1項第2款之規定，宣告沒
    收。至於上衣、長褲各1件，雖為被告所有，然乃係被告平
    常穿著之物，尚無法證明是供犯本件強盜罪所用之物，爰不
    另為沒收之宣告。
五、據上論斷，應依刑事訴訟法第299條第1項前段，刑法第328
    條第1項、第59條、第38條第1項第2款，判決如主文。
本案經檢察官丙○○到庭執行職務。
中　　華　　民　　國　　96　　年　　4 　　月　　27　　日
                刑事第十庭審判長  法  官  陳欽賢
                                  法　官  陳賢德
                                  法　官  林臻嫺
上正本證明與原本無異。
如不服本判決，應於送達後十日內向本院提出上訴狀（須附繕本
）。
                                  書記官  許悉愛
中　　華　　民　　國　　96　　年　　4 　　月　　30　　日
附錄本案論罪科刑法條全文：
中華民國刑法第328條
意圖為自己或第三人不法之所有，以強暴、脅迫、藥劑、催眠術
或他法，至使不能抗拒，而取他人之物或使其交付者，為強盜罪
，處 5 年以上有期徒刑。
以前項方法得財產上不法之利益或使第三人得之者，亦同。
犯強盜罪因而致人於死者，處死刑、無期徒刑或 10 年以上有期
徒刑；致重傷者，處無期徒刑或 7 年以上有期徒刑。
第 1 項及第 2 項之未遂犯罰之。
預備犯強盜罪者，處 1 年以下有期徒刑、拘役或 3 千元以下罰
金。
